【裁判字號】    89,訴,2691
【裁判日期】    900920
【裁判案由】    塗銷所有權設定登記
【裁判全文】
臺灣高雄地方法院民事判決  八十九年度訴字第二六九一號
    原      告  華南商業銀行股份有限公司
    法定代理人  甲○○
    被      告  乙○○○
右當事人間請求塗銷抵押權設定登記事件，本院判決如左：
    主    文
被告應將坐落高雄市苓雅區○○○段八九二之一、八九二地號土地，及其上建號八六
０三號即門牌為高雄市苓雅區○○○路二一九巷二十一號五樓房屋，以高雄市新興地
政事務所登記字號（八八）苓專字第一三七０七０號所為之抵押權讓與登記予以塗銷
。訴訟費用由被告負擔。
    事    實
甲、原告方面：
一、聲明：求為判決如主文所示。
二、陳述：
（一）訴外人盈茂祥漁業股份有限公司（以下簡稱盈茂祥公司）於民國八十三年七
        月間，邀同訴外人許淑英、吳明純為連帶保證人，先後向原告借款新台幣（
        下同）一千萬元，嗣訴外人盈茂祥公司自八十八年四月間起，即未依約繳納
        利息，經鈞院以八十八年度重訴字第六０五號判決訴外人盈茂祥公司、許淑
        英、吳明純應連帶給付原告一千萬元及其利息、違約金確定在案。原告於前
        開訴訟事件未起訴前，為保全將來之強制執行，於八十八年六月三日聲請鈞
        院對訴外人許淑英所有坐落高雄市苓雅區○○○段八九二之一、八九二地號
        土地（以下簡稱系爭土地），及其上建號八六０三號，門牌為高雄市苓雅區
        ○○○路二一九巷二十一號五樓房屋（以下簡稱系爭房屋）實施假扣押，惟
        訴外人許淑英已於同年五月二十九日將系爭房地設定二百五十萬元之抵押權
        予訴外人吳明純，嗣訴外人吳明純又於同年七月九日將該抵押權讓與被告，
        其後被告於鈞院八十八年度執字第四０五八三號原告與訴外人許淑英間強制
        執行事件中，具狀聲明就其抵押權所擔保之債權參與分配，陳稱：許淑英係
        因借貸關係，將系爭房地設定抵押權予伊等語，並提出訴外人許淑英所簽發
        受款人為被告之支票乙紙為證，足見其所主張對訴外人許淑英之債權係因許
        淑英直接向其借款二百五十萬元所生，非自訴外人吳明純受讓而來，且訴外
        人許淑英、吳明純為母女關係，而訴外人盈茂祥公司之負責人吳添福與許淑
        英間係夫妻關係，訴外人許淑英於八十八年五月二十九日將系爭房地設定抵
        押權予吳明純，係在訴外人盈茂祥公司開始未按期繳納利息之後一個月餘，
        又恰於原告聲請假扣押系爭房地前數日，由該時點觀之，顯係意圖損害原告
        之債權，避免原告就系爭房地取償，而為虛偽之設定，訴外人吳明純對許淑
        英應無債權可供讓與被告，其二人間之債權讓與行為係通謀意思表示，無效
        ，而抵押權係從屬債權，不得由債權分離而為讓與，是以，系爭抵押權之讓
        與未附隨於債權之讓與，應屬無效。從而，被告並未取得系爭抵押權，原告
        為保全債權自得代位訴外人吳明純依民法第一百十三條規定訴請被告塗銷系
        爭房地之抵押權登記。
（二）對被告抗辯所為之陳述：
  １依被告所提出之匯款回條、存款憑條及訴外人吳明純之存摺觀之，僅足證明被告
    有匯款及存款入訴外人吳明純帳戶之事實，尚不足證明被告與訴外人許淑英間有
    債權存在，蓋從該帳戶之存、提紀錄以觀，被告於匯款或存款入帳之當日或翌日
    ，其所匯入或存入之金額即被提領一空，是其所匯入或存入之金額，是否又回流
    至被告，誠有疑問，又縱認被告對訴外人許淑英有借款債權，則該債權係直接與
    訴外人許淑英所生，非自訴外人吳明純受讓而來，故本件抵押權讓與登記未附隨
    於債權讓與行為，應堪認定。
  ２就被告提出之前開匯、存款憑條款項總額固為二百五十萬元，惟自存摺觀之，被
    告於八十八年七月六日匯入四十四萬元，同年七月七日提出五十四萬餘元，同日
    被告再存入現金五十萬元，隨即於同日又提出五十萬元，嗣被告於同日再度匯入
    五十萬元，並於同年七月八日自該帳戶提出五十萬元，其後被告隨即於同日再以
    現金存入五十六萬元，並再於同日提出五十萬元，亦隨即於同日存入現金五十萬
    元，同日自該帳戶再轉帳支出五十六萬元，結存僅餘二百七十四元，是以，被告
    每次提款均在存匯款之後，提款後隨即又存匯款，如此多次循環，顯係以同一筆
    四、五十萬元之款項，於三日內多次存提，故意製造存、匯款紀錄，尤以七月七
    、八日，有以現金直接存入該帳戶，隨即再從該帳戶提領現金，如非故意以同一
    筆款項製造多次存款紀錄，則直接交付現金即可，何須多此一舉？是該匯款回條
    、存款憑條及存摺，尚不足以證明被告有匯款二百五十萬元。又縱認被告確有匯
    二百五十萬元予訴外人吳明純，該二百萬元亦係訴外人許淑英向被告所借，被告
    對訴外人許淑英縱有借款債權，亦係本於其二人間之借貸關係所生，非自訴外人
    吳明純受讓，被告與訴外人吳明純間既無債權之讓與，則系爭抵押權之讓與自屬
    無效。
  ３由鈞院向台灣土地銀行建國分行函調戶名為吳明純之存提憑條資料觀之，被告顯
    係利用同一筆款項，製造數筆存提紀錄，既然是發生於同一天，不需存入多次，
    總共金額應只有五十萬元，而不是二百五十萬元，且存提紀錄之筆跡看起來像是
    同一人的，足見被告與訴外人吳明純間之債權讓與行為係基於通謀虛偽意思表示
    ，應為無效，故系爭抵押權讓與行為亦為無效，故依回復原狀請求塗銷系爭抵押
    權登記。
三、證據：提出台灣高雄地方法院八十八年度重訴字第六０五號民事判決暨確定證明
    書、建物登記謄本、聲明參與分配書狀各一份、土地登記謄本二份為證。
乙、被告方面：被告受合法通知，無正當理由，未於言詞辯論期日到場，據其前於準
    備程序期日所為之聲明及陳述如左：
一、聲明：求為判決原告之訴駁回。
二、 陳述：
  （一）抵押權為從權利，其存在與否，與抵押權人所主張債務是否存在，關係密切
        ，原告既然承認被告對訴外人許淑英之債權存在乙節，卻又認為被告對訴外
        人許淑英所為之抵押權讓與登記不應存在，實有矛盾，被告與訴外人許淑英
        間，因借貸關係於八十八年七月六日陸續匯入二百五十萬元，於其指定人吳
        明純之戶頭內，訴外人吳明純並將訴外人許淑英所簽發以吳明純為受款人之
        本票一紙背書轉讓予被告，另被告復要求訴外人許淑英就前揭借款簽發以被
        告為受款人之本票本票一紙，作為保證此種受讓債權與重新開立之債權，兩
        者均屬同一債權，被告擇一主張，並無不可，是被告因借貸關係不論於訴外
        人許淑英或吳明純均符合債權讓與與抵押權讓與之要件，原告主張代位訴請
        被告塗銷系爭房地之抵押權登記，實無理由。
  （二）抵押權所擔保之債權存在與否，除最高限額抵押權外，於普通抵押權之情形
        ，所擔保之債權是否存在，應由原告負舉證責任，本件原告無任何證據即主
        張塗銷系爭抵押權登記，於法無據。按土地法第四十三條之規定，依本法之
        登記有絕對之效力，被告信賴地政機關所為登記之公示效力，善意受讓取得
        是項權利，當受絕對保護，被告無通謀虛偽之讓與行為，原告主張塗銷，依
        法不應准許，否則將有礙交易安全，退萬步言，縱訴外人吳明純與許淑英間
        之債權並不存在，亦非被告所得以自知，被告本於信賴原則亦善意取得系爭
        抵押權。又代位權之行使，必須於債務人有怠於行使權利情事時，始得為之
        ，若債務人對第三人已無行使權利之存在，即無代位權行使之餘地，今訴外
        人吳明純受有相對之價金，即無行使塗銷抵押權登記之權利存在，是原告並
        無代位行使之權利可言。
三、證據：提出訴外人吳明純之存摺、他項權利證明書、家族系統表各一份、土地暨
    建物他項權利移轉契約書二份、本票、匯款回條各二紙、存款憑條三紙為證。
丙、本院依職權調取訴外人吳明純於土地銀行建國分行自八十八年七月六日起至同年
    七月八日止，利用活期儲蓄存款存摺（帳號：000000000000號）提
    領款項之所有存、提款憑條資料。
    理    由
一、被告受合法通知，無正當理由，未於言詞辯論期日到場，核無民事訴訟法第三百
    八十六條所列各款情形，爰依原告聲請，由其一造辯論而為判決。
二、原告主張訴外人盈茂祥公司於八十三年七月間，邀同訴外人許淑英、吳明純為連
    帶保證人，先後向原告借款一千萬元，嗣訴外人盈茂祥公司自八十八年四月間起
    ，即未依約繳納利息，經鈞院以八十八年度重訴字第六０五號判決訴外人盈茂祥
    公司、許淑英、吳明純應連帶給付原告一千萬元及其利息、違約金確定在案。原
    告於前開訴訟事件未起訴前，為保全將來之強制執行，於八十八年六月三日聲請
    鈞院對訴外人許淑英所有之系爭房地實施假扣押，惟訴外人許淑英已於同年五月
    二十九日將系爭房地設定二百五十萬元之抵押權予訴外人吳明純，嗣訴外人吳明
    純又於同年七月九日將該抵押權讓與被告，其後被告於鈞院八十八年度執字第四
    ０五八三號原告與訴外人許淑英間強制執行事件中，具狀聲明就其抵押權所擔保
    之債權參與分配，陳稱：許淑英係因借貸關係，將系爭房地設定抵押權予伊等語
    ，並提出訴外人許淑英所簽發受款人為被告之支票乙紙為證，足見其所主張對訴
    外人許淑英之債權係因許淑英直接向其借款二百五十萬元所生，非自訴外人吳明
    純受讓而來，且訴外人許淑英、吳明純為母女關係，而訴外人盈茂祥公司之負責
    人吳添福與許淑英間係夫妻關係，訴外人許淑英於八十八年五月二十九日將系爭
    房地設定抵押權予吳明純，係在訴外人盈茂祥公司開始未按期繳納利息之後一個
    月餘，又恰於原告聲請假扣押系爭房地前數日，由該時點觀之，顯係意圖損害原
    告之債權，避免原告就系爭房地取償，而為虛偽之設定，訴外人吳明純對許淑英
    應無債權可供讓與被告，其二人間之債權讓與行為係通謀虛偽意思表示，無效，
    而抵押權係從屬債權，不得由債權分離而為讓與，是以，系爭抵押權之讓與未附
    隨於債權之讓與，應屬無效。從而，被告並未取得系爭抵押權，原告為保全債權
    自得代位訴外人吳明純依民法第一百十三條規定訴請被告塗銷系爭房地之抵押權
    登記等。
三、被告則以：抵押權為從權利，其存在與否，與抵押權人所主張債務是否存在，關
    係密切，原告既然承認被告對訴外人許淑英之債權存在乙節，卻又認為被告對訴
    外人許淑英所為之抵押權讓與登記不應存在，實有矛盾，被告與訴外人許淑英間
    ，因借貸關係於八十八年七月六日陸續匯入二百五十萬元，於其指定人吳明純之
    戶頭內，訴外人吳明純並將訴外人許淑英所簽發以吳明純為受款人之本票一紙背
    書轉讓予被告，另被告復要求訴外人許淑英就前揭借款簽發以被告為受款人之本
    票一紙，作為保證此種受讓債權與重新開立之債權，兩者均屬同一債權，被告擇
    一主張，並無不可，是被告因借貸關係不論於訴外人許淑英或吳明純均符合債權
    讓與與抵押權讓與之要件，原告主張代位訴請被告塗銷系爭房地之抵押權登記，
    實無理由。又抵押權所擔保之債權存在與否，除最高限額抵押權外，於普通抵押
    權之情形，所擔保之債權是否存在，應由原告負舉證責任，本件原告無任何證據
    即主張塗銷系爭抵押權登記，於法無據。按土地法第四十三條之規定，依本法之
    登記有絕對之效力，被告信賴地政機關所為登記之公示效力，善意受讓取得是項
    權利，當受絕對保護，被告無通謀虛偽之讓與行為，原告主張塗銷，依法不應准
    許，否則將有礙交易安全，退萬步言，縱訴外人吳明純與許淑英間之債權並不存
    在，亦非被告所得以自知，被告本於信賴原則亦善意取得系爭抵押權。另代位權
    之行使，必須於債務人有怠於行使權利情事時，始得為之，若債務人對第三人已
    無行使權利之存在，即無代位權行使之餘地，今訴外人吳明純受有相對之價金，
    即無行使塗銷抵押權登記之權利存在，是原告並無代位行使之權利可言等語置辯
    。
四、原告主張訴外人盈茂祥公司於八十三年七月間，邀同訴外人吳添福、許淑英、吳
    明純為連帶保證人，先後向原告借款一千萬元，嗣訴外人盈茂祥公司自八十八年
    四月間起，即未依約繳納利息，經鈞院以八十八年度重訴字第六０五號判決訴外
    人盈茂祥公司、許淑英、吳明純應連帶給付原告一千萬元及其利息、違約金確定
    在案。原告於前開訴訟事件未起訴前，為保全將來之強制執行，於八十八年六月
    三日聲請鈞院對訴外人許淑英所有之系爭房地實施假扣押，惟訴外人許淑英已於
    同年五月二十九日將系爭房地設定二百五十萬元之抵押權予訴外人吳明純，嗣訴
    外人吳明純又於同年七月九日將該抵押權讓與被告，其後被告於鈞院八十八年度
    執字第四０五八三號原告與訴外人許淑英間強制執行事件中，具狀聲明就其抵押
    權所擔保之債權參與分配之事實，業據提出本院八十八年度重訴字第六０五號民
    事判決暨確定證明書、建物登記謄本各一份、土地登記謄本二份為證，且為被告
    所不爭執，故此部分事實自堪信為真實，惟被告另以前詞置辯，是本件爭點在於
    被告與訴外人吳明純間是否確有債權讓與行為而設定抵押權，玆就本院判斷分敘
    如下：
  （一）按表意人與相對人通謀而為虛偽意思表示者，其意思表示無效，民法八十七
        條第一項前段定有明文。又所謂通謀虛偽意思表示，指表意人與相對人相互
        明知為非真意之表示而言，故表意人之相對人不僅須知表意人非真意，並須
        就表意人非真意之表示相與為非真意之合意，始為相當（最高法院五十一年
        度台上字第二一五號判例參照）。另債務人欲免其財產被強制執行，與第三
        人通謀而為虛偽意思表示，將其所有不動產為第三人設定抵押權者，債權人
        可依侵權行為之法則，請求第三人塗銷登記，亦可行使代位權，請求塗銷登
        記（最高法院七十三年台抗字第四七二號判例可資參照）。
  （二）經查，被告辯稱：伊與訴外人許淑英間，因借貸關係於八十八年七月六日陸
        續匯入二百五十萬元，於其指定人吳明純之戶頭內，訴外人吳明純並將訴外
        人許淑英所簽發以吳明純為受款人之本票一紙背書轉讓予伊，另伊復要求訴
        外人許淑英就前揭借款簽發以伊為受款人之本票一紙，此重新開立之債權及
        作為保證此種受讓債權與之債權，兩者均屬同一債權，伊擇一主張，並無不
        可，是伊因借貸關係不論對於訴外人許淑英或吳明純均符合債權讓與及抵押
        權讓與之要件云云，固提出訴外人吳明純於台灣土地銀行之活期性存款存摺
        （帳號：000000000000號）一份、本票二紙為證。惟查，前開
        二紙本票中，其中一紙係訴外人許淑英簽發，受款人為吳明純，再由吳明純
        背書轉讓交付予被告之本票債權；另一紙則為訴外人許淑英簽發，受款人為
        被告之本票債權，該債權債務關係直接存在於被告與訴外人許淑英間，兩者
        為不同之本票債權，被告認為前開二紙本票均屬同一債權，均符合訴外人吳
        明純與被告間債權讓與行為之要件，顯有誤會。又被告於八十八年七月六日
        至七月八日間陸續匯入或存入訴外人吳明純於土地銀行之帳戶內，金額共計
        二百五十萬元，並於同年七月九日辦妥抵押權設定讓與登記，此有存摺及建
        物登記謄本各一份、土地登記謄本二份附卷可稽，而被告復自承該筆金額實
        際上係交付訴外人許淑英（見本院九十年二月二日準備程序筆錄），是以，
        縱認被告與訴外人吳明純間確係存有債權讓與關係，則該法律行為發生之時
        點應係在於訴外人吳明純取得對許淑英之債權後，始有債權可供讓與，然依
        被告所提出之二紙本票以觀，發票日均為八十八年五月二十九日，是被告執
        此二紙本票辯稱其受讓訴外人吳明純對許淑英之債權云云，洵屬無據。
  （三）次查，依系爭存摺顯示於八十八年七月六日至七月八日間，固有陸續匯入或
        存入金額共計二百五十萬元之存款紀錄，其中匯款金額計九十四萬元（分別
        自高新銀行大順分行、合作金庫大順支庫匯入），現金存入金額計一百五十
        六萬元（自台灣土地銀行建國分行存入），惟前開二百五十萬元旋即於同年
        七月七日、七月八日二天被提領一空，且本院復依職權向台灣土地銀行建國
        分行函調訴外人吳明純自八十八年七月六日起至同年七月八日止，利用上開
        存摺提領款項之所有存、提款憑條資料，查明被告於八十八年七月六日自高
        新銀行大順分行匯入四十四萬元（該帳戶當時結餘為五十四萬六千二百七十
        四元），七月七日自該帳戶提出現金五十四萬六千元，同日存入現金五十萬
        元，隨即於同日又提出現金五十萬元，嗣被告於同日再度自合作金庫大順支
        庫匯入五十萬元，並於同年七月八日自該帳戶提出現金五十萬元，其後於同
        日再以現金存入五十六萬元，再提出現金五十萬元，復存入現金五十萬元，
        同日又轉帳五十六萬元予訴外人吳明純之父親吳添福，至此該帳戶僅結餘二
        百七十四元，此有台灣土地銀行建國分行九十年八月三日建存字第九００二
        一四六號函暨所附存、提款憑條紀錄附卷可參，是以，被告每次提款均在存
        、匯款之後，提款後隨即又存、匯款，如此多次循環，顯係以同一筆五十萬
        元之款項，於三日內多次存提，故意製造總額二百五十萬元之存、匯款紀錄
        ，尚且，再由七月七日、七月八日之現金存、提款紀錄觀之，被告於七月七
        日分別匯入及現金存入各五十萬元，七月八日則分別現金存入五十萬元、五
        十六萬元，而前揭匯、存款憑條之筆跡顯係同一人所為，則倘被告分別存入
        之金額係不同筆金額，為何被告於一日間分數次存入？顯與常理有違，且查
        ，被告每於存入一筆五十萬元左右之金額後，隨即領出，短短三日內存、提
        次數各五次，結餘僅剩二百七十四元，是衡諸上情，足見被告顯係以同一筆
        款項分次存入再提出以製造多次存款紀錄，從而，原告主張被告與訴外人吳
        明純間之債權讓與行為係基於通謀虛偽意思表示，應為無效等情，自屬有據
        。
  （四）復查訴外人盈茂祥公司於八十三年七月間，邀同訴外人吳添福、許淑英、吳
        明純為連帶保證人，先後向原告借款一千萬元，嗣訴外人盈茂祥公司自八十
        八年四月間起，即未依約繳納利息，屢經原告催討未果原告為保全將來之強
        制執行，於八十八年六月三日聲請本院對訴外人許淑英所有之系爭房地實施
        假扣押，並經本院民事執行處八十八年六月十四日（８８）高敬民莊八八執
        全字第二三二一號函囑託假扣押登記在案，而訴外人許淑英業於同年五月二
        十九日將系爭房地設定二百五十萬元之抵押權予訴外人吳明純，嗣訴外人吳
        明純旋於同年七月九日將該抵押權讓與被告，其後被告於本院八十八年度執
        字第四０五八三號原告與訴外人許淑英強制執行事件中，具狀聲明就其抵押
        權所擔保之債權參與分配之事實，已如前所述，則就前開時點以觀，系爭房
        地先後二次之抵押權設定登記及讓與登記，均在訴外人盈茂祥公司於八十八
        年四月間未按期繳息，致積欠原告之債務視為全部到期之後所為，前後時間
        均僅相隔一、二個月而已，若系爭抵押權真確有擔保之債權存在，為何被告
        僅提出本票、存摺紀錄等書面資料為憑？此外即無法提出其他有利證據以供
        本院審酌，而訴外人許淑英、吳明純為母女關係，其二人又與被告為親戚關
        係，其二人對於與被告間有如何之資金往來及債權債務關係乙節，當知之甚
        詳，經本院屢次通知均拒絕到庭說明，誠有疑問，倘渠等間果有債權存在，
        則依常理推斷，就渠等密切之關係以言，被告對此有利於己之事實必定盡力
        偕同證人到場作證，而非一再以訴外人許淑英、吳明純與被告為三親等內血
        親關係為由拒絕作證，況為證人而知悉之法律行為之成立及其內容，仍不得
        拒絕證言，民事訴訟法第三百零八條第一項第三款定有明文，由此益見顯係
        被告為避免系爭房地遭受原告強制執行獲償，而與訴外人吳明純為通謀虛偽
        之債權讓與行為，並為系爭抵押權之讓與登記，再於執行程序中聲明參與分
        配，至為灼然。
五、綜上所述，被告與訴外人吳明純顯係通謀虛偽讓與債權及抵押權，又債務人即訴
    外人吳明純怠於行使權利，債權人即原告為保全債權，即得代位債務人訴請第三
    人即被告塗銷其因無效法律行為所為之抵押權登記。從而原告本於代位、通謀虛
    偽意思表示及回復原狀之法律關係，訴請被告應將坐落高雄市苓雅區○○○段八
    九二之一、八九二地號土地，及其上建號八六０三號，門牌為高雄市苓雅區○○
    ○路二一九巷二十一號五樓房屋，以高雄市新興地政事務所登記字號（八八）苓
    專字第一三七０七０號所為擔保二百五十萬元債權之一般抵押權讓與登記予以塗
    銷，核屬正當，應予准許。
據上論結，原告之訴為有理由，並依民事訴訟法第三百八十五條第一項前段、第七十
八條，判決如主文。
中      華      民      國    九十      年      九      月    二十      日
                              臺灣高雄地方法院民事第二庭
~B審判長法官  吳進寶
~B      法官  曾吉雄
~B      法官  鍾素鳳
右為正本係照原本作成。
如不服本判決，應於送達後廿日內，向本院提出上訴狀並表明上訴理由，如於本
判決宣示後送達前提起上訴者，應於判決送達後十日內補提上訴理由書（須附繕本）。
中      華      民      國    九十      年      九      月    二十      日
~B法院書記官  唐美玲


司法院資訊處製作；財團法人民間司法改革基金會備份。
